臺灣高等法院刑事判決　　　　　　　100年度交上訴字第137號
上　訴　人
即　被　告　陳萬壽
選任辯護人　吳文君律師
上列上訴人因公共危險等案件，不服臺灣宜蘭地方法院100 年度
交訴字第20號，中華民國100年8月16日所為之第一審判決（起訴
案號：臺灣宜蘭地方法院檢察署99年度偵字第4330號），提起上
訴，本院判決如下：
    主  文
原判決關於肇事致人傷害逃逸罪部分撤銷。
陳萬壽被訴肇事致人傷害逃逸部分，無罪。
    理  由
一、公訴意旨略以：被告陳萬壽於民國99年 9月12日（星期日）
    下午，駕駛車號9659－FP號休旅式自用小客車，沿宜蘭縣宜
    蘭市○○路，由西往東方向行駛（即由平交道往海邊），載
    著叔叔、大哥等人要去宜蘭火車站後站搭火車，於同日下午
    16時17分許，途經宜蘭縣宜蘭市○○路與林森路無號誌交岔
    路口處時，應注意道路交通安全規則第102條第1項第4 款「
    汽車行駛至交岔路口右轉彎時，應距交岔路口三十公尺前顯
    示方向燈或手勢，換入外側車道、右轉車道或慢車道，駛至
    路口後再行右轉。」、道路交通安全規則第111條第1項第 2
    款「交岔路口內不得臨時停車。」、道路交通安全規則第94
    條第2 項「汽車除遇突發狀況必須減速外，不得任意驟然減
    速。前車如須減速暫停，駕駛人應預先顯示燈光或手勢告知
    後車，後車駕駛人應隨時注意前車之行動。」等規定，惟被
    告因路況不熟，到了該交岔路口處應右轉卻直行，直到車子
    駛到交岔路口中央時，因被告的大哥在車內喊叫「要右轉」
    ，被告竟在交岔路口緊急剎車，能注意「右轉要打方向燈」
    「交岔路口內不得臨時停車」「不得任意驟然減速」竟疏未
    注意及此，造成在被告所駕駛之自用小客車後方右邊行駛之
    告訴人黃苑婷所駕駛機車因閃避不及而追撞被告的自用小客
    車後方，告訴人當場人車到地，並因此受有左胸壁挫傷、雙
    膝擦傷等傷害。適當時游鴻強與未婚妻正在附近，目睹整個
    車禍經過，見義勇為過來查看受傷之告訴人。被告見發生車
    禍後，立刻右轉，先在路邊暫停一下，竟開車逃逸。游鴻強
    原以為被告會停車下來查看，卻見被告致人受傷駕車逃逸，
    游鴻強立刻記下車號報警而查獲上情，應認被告涉犯刑法第
    185條之4駕駛動力交通工具肇事致人死傷而逃逸罪嫌云云（
    被告涉犯過失傷害部分，經告訴人撤回告訴，已經原審判決
    公訴不受理確定）。
二、按犯罪事實應依證據認定之，無證據不得認定犯罪事實；又
    不能證明被告犯罪者，應諭知無罪之判決，刑事訴訟法第15
    4條第2項、第301條第1項分別定有明文。又事實之認定，應
    憑證據，如未能發現相當證據，或證據不足以證明，自不能
    以推測或擬制之方法，為裁判基礎；且認定不利於被告之事
    實須依積極證據，苟積極證據不足為不利於被告事實之認定
    時，即應為有利於被告之認定；另認定犯罪事實所憑之證據
    ，雖不以直接證據為限，間接證據亦包括在內，然而無論直
    接證據或間接證據，其為訴訟上之證明，須於通常一般之人
    均不致有所懷疑，而得確信其為真實之程度者，始得據為有
    罪之認定，倘其證明尚未達到此一程度，而有合理之懷疑存
    在，無從使事實審法院得為有罪之確信時，即應由法院諭知
    被告無罪之判決（最高法院40年台上字第86號、30年上字第
    816 號、76年台上字第4986號判例同此意旨）。次按刑事訴
    訟法第161條已於91年2月8日修正公布，修正後同條第1項規
    定：檢察官就被告犯罪事實，應負舉證責任，並指出證明之
    方法。因此，檢察官對於起訴之犯罪事實，應負提出證據及
    說服之實質舉證責任。倘其所提出之證據，不足為被告有罪
    之積極證明，或其闡明之證明方法，無從說服法官以形成被
    告有罪之心證，基於無罪推定之原則，自應為被告無罪判決
    之諭知（最高法院92年台上字第128 號判例可資參照）。末
    按告訴人之告訴，係以使被告受刑事訴追為目的，是其陳述
    是否與事實相符，仍應調查其他證據以資審認（最高法院52
    年台上字第1300號判例亦同此意旨）。
三、檢察官認被告涉嫌前揭犯行，無非係以：
（一）被告之供述；
（二）證人即告訴人、證人游鴻強二人之證詞；
（三）告訴人受傷之診斷證明書、事故發生後現場照片、道路交
      通事故調查報告表（一）（二）、現場圖等；
    為其論據。
四、訊據被告固坦承駕車行經上開路口時，因路不熟，想要右轉
    ，而有緊急煞車並右轉等情不諱，惟堅詞否認有何駕駛動力
    交通工具肇事致人受傷而逃逸之犯行，辯稱：當時是有一台
    白色的車子因為沒有保持距離就從後方撞到我的車子，不是
    被害人的機車撞到我的車子，我有搖下車窗看一下，我想只
    是小碰撞，又因為我要趕著送車上的乘客去搭火車，所以就
    離開現場，我根本不知道有肇事，所以我不是肇事逃逸等語
    。
五、本院認定被告無罪之理由：
（一）經查，被告於上開時間駕駛車號9659－FP號休旅式自用小
      客車，行經前開路口後，發現應該要右轉才是往火車站的
      方向，因而未打方向燈而直接右轉，致在其車子後方告訴
      人未及閃避，直接撞上被告駕駛之車輛後方，並因此人車
      倒地而受有左胸壁挫傷、雙膝擦傷等傷勢，被告於事後並
      未留在現場協助處理等情，除經證人即告訴人先後於警詢
      、偵查及原審審理時證述明確（見警卷第1頁至第2頁，偵
      查卷第22頁，原審卷第35頁至第38頁）外，核與證人即在
      現場目擊之游鴻強於警詢、偵查及原審審理時證述之情節
      大致相符（見警卷第3頁至第4頁，偵查卷第23頁至第24頁
      ，原審卷第32頁至第35頁），復有告訴人因受傷就醫之診
      斷證明書、現場圖、道路交通事故調查報告表（一）（二
      ）及車損與事故發生後之現場照片十五張等件在卷可憑（
      見警卷第16頁、第20頁至第24頁、第28頁至第35頁），被
      告因於路口突然煞車右轉導致後方之告訴人反應不及而追
      撞、進而受傷之事實，足以採信。
（二）次查，依現場照片所示，被告與告訴人原本行駛的東港路
      之上方有高架橋，依其等行進方向為僅有一線道之道路，
      道路並不寬，道路邊緣至路旁店家的距離亦有限（見警卷
      第30頁至第31頁），而被告駕駛的休旅式自小客車體積較
      大（見警卷第33頁至第35頁照片所示），機車較難與其共
      用一個車道，是告訴人自承其在車禍發生前，係騎乘機車
      跟在被告的自小客車右後方行進等語，應為事實。
（三）案發當時現場究竟有無另一部白色車子？
  １．被告固於偵查中供稱：當時我被後方一部1600CC白色車子
      撞到，告訴人的機車撞到那部白色的車子，我有停下來對
      撞到我的白色車子說他怎麼沒有與我的車子保持距離等語
      （見偵查卷第22頁、第24頁），即被告雖否認有與告訴人
      的機車直接碰撞，然表示現場在其後方尚有一部白色車子
      行駛於東港路上。
  ２．證人游鴻強於偵查中證稱：案發當時除被告與告訴人的車
      輛外，確實有一輛白色車子停在現場一起幫忙處理告訴人
      受傷的車禍等語（偵查卷第24頁至第25頁）；其於原審審
      理時並證述：現場有三輛車，兩部是轎車，一部是機車，
      有發生碰撞的是一部機車跟一部汽車，白色的車子沒有跟
      被告的車子發生碰撞等語（見原審卷第33頁）。
  ３．證人即告訴人於偵查中證述：現場有一輛白色車子，那部
      車並未與被告的車子發生車禍，那部車子的司機還有下車
      將我扶起來等語（見偵查卷第24頁至第25頁）。
  ４．是以，相互勾稽被告之供述及上開證人之證詞，可認被告
      所稱與其駕駛車輛發生碰撞者並非告訴人云云，與事實不
      符，為被告卸責之詞；然案發當時，除被告所駕駛之自小
      客車與告訴人所騎乘之機車外，現場確實另有一部被告所
      稱之白色自小客車，且該車於被告與告訴人發生碰撞後仍
      停留在案發現場等情，亦堪認定。
（四）再查，被告與告訴人原本行駛的東港路道路並不寬，道路
      上方復有高架橋，已如前述，是由林森路朝東港路與林森
      路之交岔路口看去，上方因有橋樑擋住光線，視野原即與
      一般道路交岔路口相較有別。而證人游鴻強於原審審理時
      就當時情況證稱：我的車子是停在被告右轉以後的林森路
      對向路邊，被告停車從駕駛座的車窗往後查看時，以他的
      位子可能看不見機車倒地，可能會被後來開來的白色車子
      擋住等語（見原審卷第35頁），證人即告訴人亦於原審審
      理時證稱：被告停車的地方離我跌倒的位置應該有三、四
      台機車的長度，我倒下的位置可以看得到休旅車司機座，
      可是看不到人，車禍發生撞擊後，沒看到被告搖下車窗，
      但看到被告停車大概三十秒等語（見原審卷第37頁至第38
      頁），並參酌證人游鴻強於100 年8月2日原審審理時手繪
      之案發現場車輛位置圖顯示：被告駕駛車輛右轉後，其車
      輛與被害人騎乘之機車間確係另有被告所稱之白色自小客
      車停在該處，且白色車子較為突出等情（見原審卷第50頁
      ），則被告右轉後停車之位置，除距告訴人人車倒地的位
      置有三、四部機車的長度外（約一至二輛自小客車之距離
      ），其駕駛的車輛右轉後暫停之位置與被害人騎乘之機車
      間，尚有一輛白色自小客車相隔其中，而該白色自小客車
      距離告訴人倒地之位置較被告為近，被告主觀上是否因而
      誤認造成告訴人人車倒地之車輛為停在該處之白色自小客
      車？尚非全無可能；且被告坐在停於林森路的駕駛座上，
      往後方看時，是否因為休旅車之高度造成視覺角度而無法
      看到倒在地上的告訴人，衡諸告訴人於原審所證其從倒地
      處，亦無法看到休旅車之駕駛人乙情，亦相符合；何況，
      被告確有在現場停車約三十秒，是被告確有可能並不知道
      自己有與告訴人的機車發生碰撞，而以為是該部白色車子
      撞到自己的車子才停車，且即便被告有看到倒地的告訴人
      ，倘若被告主觀上認為是停在現場之白色自小客車造成告
      訴人倒地受傷，縱使被告在客觀上有於肇事後離開現場之
      事實，亦難認其主觀上有明知駕駛動力交通工具肇事致人
      受傷而逃逸之故意。
    是本件既無其他積極事證可認被告主觀上確有肇事逃逸之故
    意，基於罪疑有利於被告原則，自應為被告有利之認定。
六、綜上所述，本案依本院調查證據結果，認定檢察官所提出之
    證據，尚不足就肇事致人傷害逃逸部分為被告有罪之積極證
    明，所指之證明方法，亦無從說服本院以形成被告有罪之心
    證。原審疏未詳查，遽認被告確有駕駛動力交通工具肇事致
    人傷害而逃逸之犯行，並加以論罪科刑，容有未洽。被告上
    訴意旨否認犯罪，指摘原判決不當，非無理由，自應由本院
    將原判決此部分撤銷，並基於無罪推定原則，改為被告無罪
    之諭知。
七、據上論斷，應依刑事訴訟法第369條第1 項前段、第364條、
    第301條第1項，判決如主文。
本案經檢察官張熙懷到庭執行職務。
中    華    民    國    100   年    12    月    21    日
            刑事第十四庭  審判長法  官  張惠立
                                法  官  梁耀鑌
                                法  官  遲中慧
以上正本證明與原本無異。
如不服本判決，應於收受送達後10日內向本院提出上訴書狀，其
未敘述上訴之理由者並得於提起上訴後10日內向本院補提理由書
（均須按他造當事人之人數附繕本）「切勿逕送上級法院」。
                                書記官  陳泰寧
中    華    民    國   100    年    12    月    21    日